臺灣高雄地方法院刑事判決　　　　　　　　　　　　　　九十年度自字第二二六號
　　自　訴　人　甲○○
　　代　表　人　戊○○
　　即反訴被告
　　自訴代理人　丁○○律師
　　即反訴被告
　　反　訴　人　丙○○
　　即自訴被告
　　　　　　　　庚○○
　　　　　　　　己○○
右列反訴被告經反訴人提起反訴，本院判決如左：
    主  文
丁○○、戊○○被訴誣告部分不受理。
戊○○被訴毀謗部分，無罪。
    理  由
壹、反訴人丙○○、庚○○及己○○反訴被告丁○○及戊○○涉嫌共同誣告部分：
  一、反訴意旨略以：反訴被告戊○○及丁○○均世居高雄市旗津區，反訴被告戊○○前為臨水宮常務委員，反訴被告丁○○則為甲○○訴請返還不當得利民事案
      件之第一、二審訴訟代理人，二人均明知旗津段第七三七號、第七六六之一號
      及第七六七之一號三筆土地（下稱系爭土地），均為臨水宮於日據時代出資買
      受，於民國七十二年至八十五年地價稅均由臨水宮繳納，因臨水宮未辦理寺廟
      登記，遂委託甲○○代管，因而信託登記於甲○○管理人蔡文賓名下，系爭土
      地之徵收補償費用新台幣八百八十八萬五千八百七十三元，經甲○○管理人潘
      家茂、董事莊森山、陳陸、蔡振劍、陳來生及反訴人即臨水宮主委丙○○、反
      訴人即委員己○○、反訴人庚○○、乙○○等人，於八十五年二月十日召開兩
      宮聯席會議，會議中同意將系爭土地之徵收補償費歸還臨水宮，潘家茂嗣於八
      十五年三月二日在甲○○帳戶提領現金，同日存入臨水宮帳戶內，迄於九十年
      四月十二日由甲○○假執行收取，如係反訴人等人侵占早已朋分花用，無五年
      來仍存於臨水宮帳戶之理，反訴被告丁○○始終參與前開民事案件，對上開情
      形均知之甚詳，竟共同意圖使反訴人受刑事處分，於九十年五月十一日虛捏事
      實，向本院提起自訴，自訴反訴人等人共同侵占，意圖欺矇法院入人於罪，因
      認反訴被告二人共犯刑法第一百六十九條之誣告罪嫌等語。
  二、按提起自訴之被害人犯罪，與自訴事實直接相關，而被告為其被害人者，被告
      得於第一審辯論終結前，提起反訴，刑事訴訟法第三百三十八條定有明文。惟
      提起反訴之要件，必須反訴與自訴之原被告，為互為被害人或被告時，始得利
      用自訴程序而提起反訴，如反訴人為自訴被告以外之人，或反訴被告為自訴人
      以外之人，均不得提起反訴（最高法院三十二年上字第六五Ｏ號判例參照）。
      經查，本件自訴案件之自訴人係甲○○，為依法登記之寺廟，而管理人則為戊○○，此有高雄市寺廟登記證（高市民三寺登字第一六二號）一份在卷可憑，
      是戊○○係自訴人之管理人，而丁○○則為本件自訴案件之自訴代理人，均非
      自訴人，自不得對其提起反訴，參諸上揭判例意旨及說明，此部分自應諭知不
      受理之判決。
貳、反訴人丙○○反訴被告戊○○涉嫌毀謗部分：
  一、反訴意旨略以：反訴被告戊○○於九十年四月十二日，透過聯合報毀謗稱：「
      丙○○侵占甲○○八百八十多萬現金」，復於九十年五月三日在高雄市議會揭
      示其製作之海報內容略以：「掃除宗教黑金被侵占金額，至少八百八十萬元，
      侵占人丙○○（前新興區、前金區市議員），臨水宮建設基金，至少二十萬元
      ，金牌不詳，保管人：丙○○」等語，並召開記者會毀謗：「反訴人丙○○侵
      占甲○○八百八十萬元」等語，使各電視台、廣播電台、各大報據而散布或刊
      登，致生損害於反訴人丙○○名譽，因認反訴被告戊○○涉犯有刑法第三百十
      條第二項之加重毀謗罪嫌等語。
  二、惟按犯罪事實應依證據認定之，無證據不得認定犯罪事實，刑事訴訟法第一百
      五十四條第二項定有明文。反訴人認反訴被告涉有上揭犯行，係以其提出之聯
      合報（九十年四月十三日）及自由時報剪報各一份為其論罪依據。訊據反訴被
      告戊○○堅決否認有何反訴人所指毀謗犯行，辯稱：伊當初在高雄市議會以海
      報發表言論及召開記者會時，高雄地方法院民事庭就徵收補償費問題已經判決
      甲○○勝訴，至於聯合報的報導是該名記者私下來採訪伊，當時地方法院也已
      經判伊勝訴，且嗣後最高法院也是判決甲○○勝訴確定，足見伊說的是實在，
      且伊當初召開記者會的目的，是因為伊認為甲○○是國家古蹟（高雄市所有寺
      廟唯一被列入三級古蹟的寺廟），它的財產應該是全民的，所以法院判決甲○○勝訴，伊認為應該讓民眾知道，且伊是為了追回甲○○財產，沒有要毀謗的
      意思等語。經查：
  （一）甲○○（法定代理人為戊○○）向本院民事庭訴請臨水宮管理委員會（法定
        代理人丙○○）應返還上揭徵收補償費之請求返還不當得利事件，經本院於
        八十七年四月三十日，以八十六年度重訴字第五四九號判決甲○○勝訴，嗣
        臨水宮不服提起上訴，經台灣高等法院高雄分院於八十七年十一月二十三日
        ，以八十七年度重上字第五十三號判決上訴駁回在案，嗣經最高法院二次發
        回更審後，於九十二年十一月二十日，經最高法院以九十二年度台上字第二
        四九六號民事判決上訴駁回（即甲○○勝訴）確定之事實，有本院八十六年
        度重訴字第五四九號民事判決、台灣高等法院高雄分院八十七年度重上字第
        五十三號、八十九年度重上更字第一四號、九十一年度重上更（二）字第二
        Ｏ號民事判決、最高法院九十二年度台上字第二四九六號民事判決各一份在
        卷可憑，是反訴被告戊○○於九十年四月及五月間接受記者採訪及在高雄市
        議會發表言論並召開記者會時，其所代表之甲○○，在請求反訴人丙○○所
        代表之臨水宮返還不當得利事件中，本院及台灣高等法院高雄分院確實均判
        決原告甲○○勝訴，且該案嗣後業經最高法院判決甲○○勝訴確定，故反訴
        被告戊○○主觀上認為該筆徵收補償費應屬甲○○所有之財產，卻遭臨水宮
        不當持有，且在該筆徵收補償費自甲○○移轉予臨水宮過程中，兩宮所召開
        之董監事代表聯席會議在程序上確實有所瑕疵（見卷附本院八十六年度重訴
        字第五四九號民事判決理由第六項），是其認為該筆徵收補償費係遭他人侵
        占，並非毫無依據，亦非任意捏造事實，自難認反訴被告戊○○有任意虛構
        事實而毀謗反訴人之故意。
  （二）另觀之反訴人所提出上開聯合報及自由時報剪報二份所載內容，均係記載反
        訴被告戊○○以甲○○管理人身份向丙○○追討上開徵收補償費，嗣經本院
        及高等法院高雄分院判決甲○○勝訴在案，反訴被告戊○○遂將假扣押所得
        之一千餘萬元，自銀行處提領後，置放於高雄市議會舉行說明會，呼籲掃除
        「宗教黑金」等情，而該報導中雖有「丙○○侵占八百八十餘萬元」之用語
        ，惟亦記載：「戊○○發現甲○○於八十五年間，被旗津臨水宮管理委員會
        主委拿走八百五十萬元」等語，故因反訴人身為臨水宮管理委員會主委，且
        反訴人所出席之上開兩宮董監事代表聯席會議確實有所瑕疵，故反訴被告戊○○係在有所憑據情形下，認為反訴人有侵占犯行，其並未任意捏造事實。
        且甲○○確為國家三級古蹟（見報導內容），故反訴被告戊○○認為甲○○
        為文化資產，其認為甲○○應有之財產遭他人非法侵占，故在獲得法院勝訴
        判決情形下，其於高雄市議會舉辦說明會並召開記者會，陳述甲○○所有財
        產遭侵占，並經依法訴訟後獲得勝訴判決等過程，反訴被告戊○○並未違反
        其身為高雄市議員所得行使之職權，亦難認其有任意捏造事實而毀謗之故意
        。
  （三）綜上所述，該筆徵收補償費，最高法院業已判決甲○○勝訴確定，臨水宮應
        返還予甲○○，且在該筆徵收補償費自甲○○移轉予臨水宮過程中，兩宮所
        召開之董監事代表聯席會議在程序上確實有所瑕疵，故反訴被告戊○○在有
        相當憑據情形下，以市議員身份在高雄市議會舉辦說明會並召開記者會，說
        明甲○○財產遭侵占並以訴訟程序追討之過程，其並無任意捏造事實，自難
        認其有毀謗之故意。此外，復查無其他積極證據足認反訴被告有反訴人所指
        毀謗犯行，不能證明犯罪，此部分自應諭知反訴被告戊○○無罪之判決。
  （四）末查，反訴人丙○○已於九十二年八月三日死亡，此有戶役政查詢資料一份
        在卷可憑，惟並無得提起本件自訴之人向本院聲明承受訴訟，且此部分自訴
        本院調查結果認為事證已明，爰依刑事訴訟法第三百三十二條規定，逕行判
        決，併此敘明。
據上論斷，應依刑事訴訟法第三百三十四條、第三百三十二條、第三百四十三條、第
三百零一條第一項前段，判決如主文。
中      華      民      國        九十三     年    六     月    三十    日
                                        臺灣高雄地方法院刑事第十四庭
                                                  審判長法  官    李淑惠
                                                        法  官    黃呈熹
                                                        法  官    呂憲雄
右正本證明與原本無異。
如不服本判決，應於判決送達後十日內，向本院提出上訴狀。
                                        書記官    吳良美
中      華      民      國        九十三     年    六     月    三十    日
